臺灣宜蘭地方法院民事判決　九十年度訴字第一七九號
　　原　　　告　乙○○　　　籍.
　　　　　　　　　　　　　　現.
　　訴訟代理人　柯士斌律師
　　複　代理人　黃豪志律師
　　被　　　告　甲○○
　　被　　　告　丙○○
右當事人間請求第三人異議之訴事件，本院判決如左：
    主    文
本院八十九年度執字第四００二號清償債務強制執行事件，就原告所有坐落宜蘭縣礁
溪鄉○○段七五七地號及同段七六０之一五地號土地所為之強制執行程序，應予撤銷
。
原告其餘之訴駁回。
訴訟費用由被告甲○○負擔二分之一，餘由原告負擔。
    事    實
甲、原告方面：
  一、聲明：本院八十九年度執字第四００二號被告丙○○與甲○○間因清償債務強
      制執行事件，就原告所有坐落宜蘭縣礁溪鄉○○段七五七地號及同段七六０之
      一五地號土地所為查封拍賣之強制執行程序應予撤銷。
  二、陳述：
　（一）緣宜蘭縣礁溪鄉○○段七五七地號及同段七六０之一五地號土地本為原告所
        有，竟遭其女黃昭惠與訴外人江錦仁及江錦煙等人盜用印章及文件，虛偽登
        記過戶於被告丙○○名下，嗣經原告訴請塗銷登記，並獲鈞院以八十九年度
        訴字第一五四號判決勝訴在案。然依地政機關發布之限制登記作業補充規定
        第二十條規定「所有權或抵押權經查封登記未塗銷前，持憑法院確定判決申
        請塗銷所有權登記或塗銷抵押權登記，應不予受理」，由於前開訴訟進行中
        ，被告甲○○因對被告丙○○享有新台幣（下同）一百萬元債權，竟對系爭
        土地聲請強制執行進行查封執行程序，導致原告所有之土地雖遭被告丙○○
        等人虛偽過戶，根本未產生所有權移轉之情事，所有權仍應屬原告所有，實
        際上迄由原告於系爭土地耕種，卻無塗銷該所有權移轉登記，為此爰依強制
        執行法第十五條之規定，請求撤銷鈞院八十九年度執字第四００二號被告間
        因清償債務強制執行事件，就原告所有系爭坐落所為之強制執行程序。
  （二）按所有權之移轉有債權之法律行為及物權之法律行為二部份，二者均為意思
        表示有效，方生權利變動，在債權行為之部份，須兩造當事人其負擔意思表
        示一致；在物權行為之部份亦須兩造當事人其處分意思表示一致，加上公示
        方法即「登記」行為，方生權利變動之效果。查原告與被告丙○○就系爭土
        地移轉之假買賣，並移轉登記予被告丙○○之程序中，原告均不知情，亦未
        前去領取印鑑證明，更未就上開事件到場簽名或蓋章，被告丙○○於鈞院八
        十九年度訴字第一五四號塗銷所有權登記事件中，亦到庭自承其就系爭土地
        之移轉登記中，從未與原告接觸，且未與原告為有效之系爭土地所有權移轉
        之法律行為，純係與案外人江錦煙合謀，而借用其名義登記，並從中取得酬
        勞十萬元等語在卷，原告並因此獲得勝訴判決，是原告與被告丙○○間就系
        爭土地自始無買賣或其他負擔行為之意思表示存在，故系爭土地移轉登記予
        被告丙○○根本係屬無效之行為，依法系爭土地所有權之權利並未產生變動
        ，自始均由原告享有所有權，原告自得基於前開權利主張排除系爭強制執行
        程序。從而被告雖主張原告所有系爭土地所有權尚未登記，不生對抗被告之
　　　　效力等語，惟權利變動與否之判斷本非以「登記」行為為唯一認定之標準，
        現登記名義人丙○○並未與原告合法作成法律行為以移轉系爭土地，是否為
        系爭土地所有權人，尚待鈞院依法認定，本件訴訟標的應以原告之異議權是
        否存在（即系爭土地之所有權係存於何人）為判斷，被告主張尚未登記即不
        得對抗他人一事，似謂本案類似情形，真正所有權人均無法主張權利，顯屬
        無稽。
　（三）確定判決之既判力，固以訴訟標的經表見於主文判斷之事項為限，判決理由
        ，並無既判力。但法院於判決理由中，就訴訟標的以外當事人主張之重要爭
        點，本於當事人辯論之結果，已為判斷時，其對此重要爭點所為之判斷，除
        有顯然違背法令之情形，或當事人已提出新訴訟資料，足以推翻原判斷之情
        形外，應解為在同一當事人就該重要爭點所提起之訴訟中，法院及當事人就
        該已經法院判斷之重要爭點法律關係，皆不得任作相反之判斷或主張，始符
        民事訴訟上之誠信原則，本件被告為丙○○及甲○○二人，關於被告丙○○
        部份，尚且與原告於前開訴訟中係屬同一當事人，而就本案異議權之有無，
        實繫於系爭土地所有權歸屬，故若謂本案不受前開訴訟之既判力拘束，至少
        就訴訟標的以外當事人主張之重要爭點，即系爭土地所有權係存於原告一方
        ，從而原告於前開訴訟中得主張物上請求權，請求排除侵害部份，早為前開
        另一訴訟法院所判斷之事實，再則原告主張之所有權與債權效力不同，本即
        具有對世效，雖前開訴訟判決並非形成判決，而致其判決效力之範圍，容有
        爭議，但原告所有系爭土地之所有權部份業成前開訴訟之重要爭點，若如被
        告所言，得為相反之主張，並造成被害人被他人侵害之權益無法主張，是否
        妥適，恐有疑問，亦顯違訴訟法上之誠信原則。
　（四）被告又主張原告主張所有權之行使，誠有「權利濫用」之虞，蓋原告於知悉
        系爭土地被他移轉後，竟未就系爭土地聲請法院予以假扣押或假處分，得至
        被告甲○○依其勝訴判決據以就系爭土地予以強制執行後，始主張其權利並
        提起本訴，其權利之行使顯以損害被告為主要目的，而有權利濫用等語，惟
        查原告為一窮苦人家，家中所有僅存系爭土地，平日亦依靠上開田地耕種過
        活，如令原告提出高達上百萬元之擔保金，根本無法負擔，且原告提起本訴
        亦係因土地登記機關基於限制登記作業補充規定第二十條將原告之登記申請
        退件，不得已方興本訴，以保自身權利，此與權利濫用之情形有別，是被告
        此部份之抗辯自無理由。
  三、證據：提出民事判決暨確定證明書各一件、土地登記謄本二件為證，並聲請調
      閱本院八十九年度訴字第一五四號卷宗，及訊問證人羅慶棠、趙永德、黃宗光
      。
乙、被告方面：
壹、被告甲○○部分：
  一、聲明：原告之訴駁回。
  二、陳述：
  （一）查本件原告雖以其與共同被告丙○○間，獲有鈞院八十九年度訴字第一五四
        號民事判決，准予塗銷雙方於民國八十九年三月三十日向宜蘭縣宜蘭地政事
        務所以買賣為原因所為之所有權移轉登記勝訴確定在案。惟該判決所認定之
        事實諸多錯誤，且未經調查相關之證人即被告甲○○、吳永全、趙永德及黃
        宗光等到庭訊明，僅傳喚證人羅慶棠到庭訊問證述：「當時至銀行『貸款』
        有位乙○○同行、、、」云云乙節，核與該所有權移轉登記之經過無涉。共
        同被告丙○○就上開判決均消極不爭執，任其敗訴確定等情，顯見鈞院八十
        九年度訴字第一五四號民事判決所認定之事實，尚非全然可信，鈞院自仍應
        自行認定事實而不受該判決之拘束。
  （二）按確定判決之既判力，僅以主文為限，而不及於理由。非屬訴訟標的之事項
        ，其存在與否，因與訴訟標的之法律關係有影響，而於判決理由中予以判斷
        者，除民事訴訟法第四百條第二項所定之情形外，亦不能認此項判斷有既判
        力。是以原告於前訴訟判決理由所主張之土地所有權部分之重要爭點，本訴
        應受其拘束（所謂「爭點效」之理論），委無足採。至於原告雖引用最高法
        院七十三年度台上字第四０六二號判決為其依據，然上開判決，係「同一當
        事人」就「該重要爭點所提起之訴訟」中，法院及當事人就該已經法院判斷
        之重要爭點法律關係，皆不得任作相反之判斷或主張，始符民事訴訟上之誠
        信原則而言，而本件之訴訟標的為確認原告異議權之有無，並非係以前訴訟
        之重要爭點為訴訟標的所提起；且本件之當事人與前訴訟之當事人，亦有不
        同，因此本件自無受前訴訟判決拘束之情形，原告應盡舉證之能事以證明其
        異議權之有無，並由鈞院予以審究據為本件判決之基礎，始符民事訴訟上之
        原則。然原告既未能證明其土地是否確未授權其女黃昭惠代為宜轉予被告丙○○？亦未能證明系爭土地確係遭其女黃昭惠與訴外人江錦仁及江錦煙等人
        虛偽登記予丙○○？尚難謂其就本件「異議權之有無」已盡舉證之能事。
  （三）原告雖獲有鈞院八十九年度訴字第一五四號民事判決，准予塗銷其與共同被
        告丙○○就系爭土地所為之所有權移轉登記勝訴確定在案。惟其主張之所有
        權尚未依土地法之規定辦理登記，依民法第七五八條之規定並不生效力，尚
        無足據以對抗被告。
  （四）被告於八十九年三、四月間即已知悉系爭土地被他人移轉後，竟未就系爭土
        地聲請法院予以假扣押或假處分，而怠於行使其權利以為保全其強制執行，
        卻遲至被告依勝訴判決據以就系爭土地為強制執行至九十年五月十六日第二
        次拍賣進行後，始主張其權利並於九十年五月三十一日提起本訴及聲請鈞院
        裁定供擔保停止強制執行程序，且一再無故拖延至九十年八月二十二日第三
        次拍賣期日前始繳納擔保金，是原告就其權利之行使（異議權之主張）顯以
        損害被告甲○○為主要目的，而與民法第一四八條第一項「權利濫用之禁止
        」之規定有悖，難認其訴為有理由。
  三、證據：提出買賣契約書、民事裁定各一件為證，並聲請訊問證人羅慶棠、趙永
      德。
貳、被告丙○○部分：
    未於言詞辯論期日到場，亦未提出書狀作何聲明或陳述。
丙、本院依職權訊問證人廖金珠。
    理    由
一、本件被告丙○○未於言詞辯論期日到場，核無民事訴訟法第三百八十六條所列各
    情形，因原告之聲請，由其一造辯論而為判決。
二、原告起訴主張：原告所有坐落宜蘭縣礁溪鄉○○段七五七地號及同段七六０之一
    五地號土地，前遭原告之女黃昭惠與訴外人江錦仁及江錦煙等人盜用印章及文件
    ，虛偽登記過戶於被告丙○○名下，嗣經原告訴請塗銷登記，並獲鈞院以八十九
    年度訴字第一五四號判決勝訴在案。然依地政機關發布之限制登記作業補充規定
    第二十條規定「所有權或抵押權經查封登記關發布之限制登記作業補充規定第二
    十條規定「所有權或抵押權經查封登記未塗銷前，持憑法院確定判決申請塗銷所
    有權登記或塗銷抵押權登記，應不予受理」，造成前開訴訟進行中因被告甲○○
    對被告丙○○享有一百萬元債權，而對系爭土地聲請強制執行進行查封執行程序
    ，導致原告無法塗銷上開土地之所有權登記，為此爰依強制執行法第十五條之規
    定，請求撤銷鈞院因被告間清償債務強制執行事件，就原告所有系爭土地所為之
    強制執行程序等語。
三、被告甲○○則以：原告雖以其與共同被告丙○○間獲有本院八十九年度訴字第一
    五四號民事判決准予塗銷雙方於八十九年三月三十日向宜蘭縣宜蘭地政事務所以
    買賣為原因所為之所有權移轉登記勝訴確定在案。惟該判決所認定之事實諸多錯
    誤，且未經調查相關之證人即被告甲○○、吳永全、趙永德及黃宗光等到庭訊明
    ，僅傳喚證人羅慶棠到庭訊問，而共同被告丙○○就上開判決均消極不爭執，任
    其敗訴確定等情，顯非事實。而本件之訴訟標的為確認原告異議權之有無，並非
    係以前訴訟之重要爭點為訴訟標的所提起，且本件之當事人與前訴訟之當事人，
    亦有不同，故本件應不受前開判決之拘束，原告應就系爭土地係遭其女黃昭惠與
    訴外人江錦仁及江錦煙等人虛偽登記予丙○○，其未授權其女黃昭惠代為移轉予
    被告丙○○乙節負舉證責任。況原告雖獲有前開勝訴判決，然尚未依法辦理塗銷
    登記，依民法第七五八條之規定並不生效力，無足對抗被告丙○○。又原告於八
    十九年三、四月間即已知悉系爭土地被他人移轉後，竟未就系爭土地聲請法院予
    以假扣押或假處分，遲至系爭土地經第二次拍賣仍未拍定後始主張其權利提起本
    訴，並聲請供擔保停止強制執行程序延至第三次拍賣期日前始繳納擔保金，是原
    告就其權利之行使（異議權之主張）顯以損害被告甲○○為主要目的，亦有違民
    法第一四八條第一項「權利濫用之禁止」之規定，難認其訴為有理由等語資為抗
    辯。
四、按第三人就執行標的物有足以排除強制執行之權利者，得於強制執行程序終結前
    ，向執行法院對債權人起異議之訴。又強制執行法第十五條所謂就執行標的物有
    足以排除強制執行之權利者，係指對於執行標的物有所有權、典權、留置權、質
    權存在情形之一者而言（最高法院六十八年台上字第三一九０號判例參照）。次
    按，民事訴訟之當事人就其所主張有利於己之事實，依民事訴訟法第二百七十七
    條之規定，須各負舉證之責，若一方就其應為舉證事項已有相當之證明，他造欲
    否認其主張者，即不得不更舉反證，最高法院著有十九年上字第二三四五號判例
    。是本件首應審酌者，即為系爭不動產是否屬原告所有。
五、查本件原告主張系爭土地為其所有，前遭原告之女黃昭惠與訴外人江錦仁及江錦
    煙等人盜用印章及文件，虛偽登記過戶於被告丙○○名下，嗣經原告訴請塗銷登
    記，並獲本院以八十九年度訴字第一五四號判決勝訴在案，然於前開訴訟進行中
    ，因被告甲○○對被告丙○○享有一百萬元債權，而對系爭土地聲請強制執行進
    行查封執行程序，導致原告無法塗銷上開土地之所有權移轉登記之事實，已據其
    提出本院八十九年度訴字第一五四號民事判決暨確定證明書、土地登記謄本為證
    。核與證人羅慶棠到庭結證稱：當初是江錦煙來找我，要我找代書給他，說黃昭
    惠之父親要以系爭土地辦貸款請我代為找代書，我介紹廖金珠給他，廖金珠及趙
    永德是同一事務所，辦貸款當天我有和乙○○見面，但我見到（之乙○○）與本
    件原告非同一人（當庭指認），當時我有核對身分證正本，但照片上之人非本件
    原告，貸款因為有逾期放款沒有辦成，後來黃昭惠要將土地過戶給丙○○，之後
    之事我就不知道。委託書是要過戶給丙○○時，由黃昭惠提出來交給代書，當時
    我也在場，當天（我見過之該位）乙○○本人沒有去，我只有辦貸款時見過。我
    曾經在趙永德事務所任職當初代書也有核對資料，身分證及印鑑證明都是貸款當
    天我所見之乙○○交給我，黃昭惠也在場，黃昭惠都稱呼那位乙○○為父親，當
    初貸款未成時我所見之乙○○及黃昭惠都有交代我是找丙○○來當人頭，等貸款
    後就會過回給乙○○等語；及證人廖金珠到庭結證稱：當初是羅慶棠介紹黃昭惠
    和一位江先生來找我，說系爭土地要過戶，因為買賣關係，但不記得一開始是說
    要貸款或是直接就要過戶，權狀是乙○○所有但我沒有見過本人，黃昭惠說是他
    女兒，買賣價金他們說會自行處理，並沒有透過我，過戶所書寫之價金實務上都
    是依據公告現值計算，委託書是我要求他們要提出，並請羅慶棠看他們寫，但寫
    的地點不在事務所，他們寫好後是黃昭惠交我的等語相符。而被告丙○○於本件
    訴訟中雖未於言詞辯論期日到場，亦未提出任何書狀以供斟酌，然其前於本院八
    十九年度訴字第一五四號塗銷所有權移轉登記事件審理中，曾於九十年二月十五
    日準備程序中到庭陳稱：對原告（同本件原告乙○○）的請求及事實理由均不爭
    執。當時江錦煙說他（筆錄誤載：她）與原告間有債務關係，原告要將房子移轉
    給他，但他沒有自耕農的身分，所以過戶在我名下，後來江錦煙再把房子賣給甲○○。後來我覺得事情怪怪的，跟代書討論後，才發現實情等語在卷，業經本院
    調閱上開卷宗細閱屬實。是由上開證人證述之內容，可知系爭土地所有權由原告
    名義移轉至被告丙○○之過程中，主要均由被原告之女黃昭惠及訴外人江錦煙等
    人出面接洽，當時自稱為土地所有權人「乙○○」之人雖曾與證人羅慶棠親自接
    觸過並提供身分證供其核對，然當時羅慶棠所見之「乙○○」及該身分證所示照
    片，均與本件原告非同一人，顯見在系爭土地移轉過程中確有他人冒用本件原告
    乙○○之身分而為前開法律行為，則衡諸常情，如系爭土地確已獲得原告之授權
    ，自無須再委請他人出面佯裝並偽造身分證之必要。從而原告主張其與被告丙○○間就系爭兩筆土地於八十九年三月三十日向宜蘭縣宜蘭地政事務所以買賣為原
    因所為之所有權移轉登記，係原告之女黃昭惠與訴外人江錦仁及江錦煙等人盜用
    印章及文件，未經原告之同意下，擅自將系爭土地移轉予被告之丙○○乙節，堪
    信屬實，故上開土地所有權之移轉行為自始不生效力，原告自仍為系爭土地之所
    有權人。
六、被告甲○○雖抗辯稱：原告於取得前開勝訴判決後尚未依土地法之規定辦理登記
    ，依民法第七百五十八條之規定並不生效力，尚無足據以對抗被告云云。惟按不
    動產物權，依法律行為而取得、設定、喪失、及變更者，非經登記，不生效力。
    民法第七百五十八條固定有明文，然此係就所有權因法律行為而取得、設定、喪
    失、及變更等情形，方有前開條文之適用。揆諸前揭理由四之說明，本件系爭土
    地所有權原即屬原告所有，嗣雖經他人虛偽過戶，由登記資料觀之，形式上存有
    所有權移轉之變動記錄，然實際上因系爭土地係遭他人盜用原告之印章及文件而
    辦理移轉登記，並未經過原告之同意，其所有權之移轉行為自始不生效力，前開
    土地所有權仍屬原告所有，自始至終均未於該過程中發生變動，並非因前開判決
    結果，始回復予原告而產生所有權之取得，是被告甲○○此部分之抗辯，自不採
    信。
七、又被告甲○○另辯稱：原告於八十九年三、四月間即已知悉系爭土地被他人移轉
    後，竟未就系爭土地聲請法院予以假扣押或假處分，始提起本訴及聲請裁定供擔
    保停止強制執行程序，且拖延至第三次拍賣期日前始繳納擔保金，是原告就其權
    利之行使顯以損害被告甲○○為主要目的，而與民法第一四八條第一項「權利濫
    用之禁止」之規定有悖，難認其訴為有理由云云。然按，民法上權利之行使構成
    權利濫用者，須行使權利者主觀上專以損害他人為主要目的，客觀上因權利行使
    取得利益與他人所受損害不相當，始足當之。是以行使權利者，主觀上若非專以
    損害他人為主要目的時，縱因權利之行使致影響相對人之利益時，亦難認係權利
    濫用。而查本件原告於發現系爭土地於八十九年三月間遭他人虛偽過戶後，已於
    同年四月間本於所有權之法律關係，訴請塗銷前開移轉登記登記而行使權利，至
    其於訴訟過程中或因不知法律，或因無力提供擔保等故，而未另行聲請假扣押或
    假處分以保護其個人權益，亦不得據此即認其有損害他人之目的。又原告雖不爭
    執其於系爭強制執行程序進行至第二次拍賣時始於九十年五月間提出本件訴訟，
    並於第三次拍賣期日前始供擔保請求停止系爭強制執行程序，然被告甲○○並未
    能舉出實證證明原告主觀上係專以損害他人為主要目的，且客觀上原告因行使異
    議權，得以免於其所有系爭土地遭拍賣致喪失所有權，該土地共二筆依八十九年
    度公告現值計算，分別價值三百五十四萬四千二百元及七十九萬元，而被告甲○○對被告丙○○之債權為一百萬元，原告因其權利行使取得利益與被告甲○○所
    受損害（僅不能拍賣系爭土地受償，但債權仍然存在）並無不相當之情事，是被
    告甲○○此部分之辯解，亦無足採信。
八、從而，本院八十九年度執字第四００二號清償債務事件之執行標的物即系爭土地
    為原告所有，已如前述，被告甲○○以其對被告丙○○之執行名義，聲請本院對
    原告所有之系爭土地強制執行，即有未合。原告依強制執行法第十五條之規定，
    提起第三人異議之訴，請求撤銷強制執行程序，即非無據，應予准許。
九、復按第三人異議之訴，係以排除對標的物之執行力為目的，如欲以債務人為被告
    ，須債務人亦否認其權利時，始得為之。本件被告即債務人丙○○於言詞辯論期
    日均未到場，亦未提出書狀作何聲明或陳述，尚難認其有否認原告就系爭土地權
    利之意，而原告亦未能舉證為佐，即遽以之為被告，應認本件原告就被告丙○○
    部分，欠缺權利保護之必要，應予駁回。
十、本件事證已臻明確，兩造其餘攻擊防禦方法及證據主張，於判決結果不生影響，
    爰不一一論述，附此敘明。
據上論結，本件原告之訴，為一部有理由，一部無理由，依民事訴訟法第七十九條但
書、第三百八十五條第一項前段，判決如主文。
中　　　華　　　民　　　國　　九十一　　年　　　二　　　月　　　五　　　日
                                臺灣宜蘭地方法院民事庭
~B法　　　官　林翠華
右為正本係照原本作成。
如對本判決上訴，須於判決送達後廿日內向本院提出上訴狀（須附繕本）。
中　　　華　　　民　　　國　　九十一　　年　　　二　　　月　　　八　　　日
~B法院書記官　沈峰巨
